【裁判字號】    98,簡上,712
【裁判日期】    990421
【裁判案由】    損害賠償
【裁判全文】
臺灣臺北地方法院民事判決             98年度簡上字第712號
上  訴  人  豐洋興業股份有限公司
法定代理人  甲○○
訴訟代理人  陳彥希律師
            莊植寧律師
被上訴人    太平洋崇光百貨股份有限公司
法定代理人  乙○○
訴訟代理人  江如蓉律師
            楊舜麟律師
            古嘉諄律師
複代理人    蘇昭綺律師
上列當事人間請求損害賠償事件，上訴人對於中華民國98年9月
30日本院臺北簡易庭98年度北簡字第13712號第一審判決提起上
訴，本院於99年3月24日言詞辯論終結，判決如下：
    主  文
原判決廢棄。
被上訴人應給付上訴人新臺幣柒仟捌佰伍拾萬陸仟陸佰伍拾玖元
，及如附表所示遲延起算日起至清償日止，按年息百分之二十計
算之違約金。
第一、二審訴訟費用由被上訴人負擔。
本判決得假執行。但被上訴人以新臺幣柒仟捌佰伍拾萬陸仟陸佰
伍拾玖元為上訴人供擔保後，得免為假執行。
    事實及理由
壹、程序方面：
  (一)上訴人起訴聲明為：被上訴人應給付上訴人新台幣(下同)78
    ,506,659元及自起訴狀繕本送達翌日起至清償日止，按年息
    5%計算之利息，暨附表所示遲延起算日起至清償日止，按年
    息20%計算之違約金，經原審判決駁回上訴人之訴後提起本
    件上訴，減縮聲明為：被上訴人應給付上訴人78,506,659元
    及附表所示遲延起算日起至清償日止，按年息20%計算之違
    約金，核屬減縮應受判決事項之聲明，依民事訴訟法第43 6
    條之1第3項、第446條第1項但書、第255條第1項第3款規定
    ，程序上應屬合法。
  (二)按當事人不得提出新攻擊或防禦方法。但有下列情形之一者
    ，不在此限：(三)對於在第一審已提出之攻擊或防禦方法為
    補充者，民事訴訟法第447條第1項第3款定有明文。被上訴
    人雖抗辯上訴人並未於第一審提出「系爭本票80%之預付租
    金加上系爭租賃契約租金為被上訴人承租系爭房屋對價」之
    主張，不得於第二審再行提出。惟查，本件上訴人於原審即
    已主張備忘錄款項屬於外加租金之額外給付，該款項給付乃
    遠東集團為和平繼續承租敦化南路二館所同意外加之租金額
    外給付，民國92年7月2日所訂租金及租期是雙方在簽訂備忘
    錄後就仍需給付之租金之新合意（見原審卷第58至60頁民事
    準備書一狀）等語，則上訴人於第二審主張被上訴人承租系
    爭房屋對價為備忘錄預付租金加上租賃契約租金等語，核屬
    對於在第一審已提出之攻擊或防禦方法為補充，依上開規定
    ，上訴人於第二審程序再為提出，並無違反規定，應予准許
    。
貳、實體方面：
一、上訴人主張：
  (一)被上訴人於92年7月2日就上訴人所有門牌號碼臺北市大安區
    ○○○路1段246號之地下1樓至地下4樓（下稱系爭房屋）與
    上訴人簽訂建物租賃契約書（下稱系爭租賃契約），租期自
    94年1月1日至99年12月23日計6年。系爭租賃契約第3條約定
    ，年租金1億200萬元（每月租金850萬元）。被上訴人應自
    94  年1月1日起，於每年度1月、4月、7月、10月1日前，以
    每月1日為到期日，按月開立面額各為850萬元之支票共3紙
    ，交付予上訴人。系爭租賃契約第6條第1項並約定，被上訴
    人之租金若逾期未付，每逾1日，加計每月租金除以30之平
    均1日租金為懲罰違約金。被上訴人自96年4月起迄今，每月
    僅給付5,086,667元租金，較原應給付之租金每月短少
    3,413,333元。上訴人於96年3月20日、96年4月20日、96年
    12月28日及98年2月27日發函催告被上訴人給付租金，被上
    訴人仍持續短付租金至98年2月止，被上訴人積欠租金共計
    78,506,659元。依系爭租賃契約第6條第1項約定被上訴人應
    給付之懲罰違約金至98年2月28日止已達9億5,095萬4,574元
    。惟上訴人僅請求以未給付各期租金之應給付之日起算至清
    償日止，按年息20%計算之違約金，並聲明：被上訴人應給
    付上訴人78,506,659元及如附表所示遲延起算日起至清償日
    止，按年息20%計算之違約金。
  (二)依照92年5月29日太平洋建設集團(下稱太設集團) 與遠東集
    團及被上訴人所簽備忘錄(下稱系爭備忘錄)約定：遠東集團
    同意給付本票款項予上訴人，就有關被上訴人向上訴人承租
    系爭房屋事，使上訴人儘早取得現金給付，如兩集團於約定
    期限內未就相關款項達成他項協議，上訴人取得之款項即直
    接作為被上訴人向上訴人承租系爭房屋之預付租金。系爭租
    賃契約於92年7月2日簽訂，簽約時間在系爭備忘錄之後不及
    兩個月，且被上訴人已交付上訴人「預付租金」之本票，如
    雙方擬將系爭備忘錄之預付租金抵扣系爭租賃契約之租金，
    依理必在合約中明確交代。惟系爭租賃契約明確約定：本件
    租期自94年1月1日至99年12月23日，共計6年，被上訴人應
    就租賃物每年支付租金1億2百萬元，每月850萬元，並無任
    何抵扣應付租金款項之記載。顯然雙方根本無以系爭備忘錄
    款項抵扣租金之合意。且合約簽訂後94年至96年3月間，被
    上訴人即依系爭租賃契約給付全額租金，益證雙方從無以依
    系爭備忘錄之給付抵扣之意思。
  (三)被上訴人自91年起即向上訴人承租系爭房屋，91年至93年期
    間每月給付上訴人租金10,335,425元。系爭房屋乃位於台北
    市○區○○地段之敦南商圈，上訴人與遠東集團因被上訴人
    之經營權爭議交惡，遠東集團不能沒有系爭租賃契約以繼續
    被上訴人百貨事業之營運，上訴人自無理由於92年以較低金
    額出租系爭租賃物予太百公司。系爭租賃契約所載每月租金
    850萬元較之前承租年度每月租金10,335,425元降低1,835,4
    25元，每月租金之所以自94年度開始由10,335,425元降為85
    0萬元，乃因雙方已經於系爭備忘錄同意由被上訴人預付租
    金1億5,360萬元，使上訴人先取得現金給付。系爭租賃契約
    所載每年/月租金數額業已考量被上訴人依照系爭備忘錄已
    經給付之本票款而做調降。系爭租賃契約為六年，所載月租
    金為850萬元，加計系爭備忘錄款項1億5,360萬元分攤到租
    期6年(即72個月) ，每月213萬，系爭房屋月租金為10,630,
    000  元，月租金調幅約僅為百分之2，為雙方所接受。被上
    訴人依系爭備忘錄所支付「預付租金」金額，自不應再從租
    賃契約所訂月租金中扣除。
  (四)上訴人在92年間即對被上訴人依系爭備忘錄於92年7月3日簽
    發，到期日92年7月31日，票面金額1億9千2百萬元之本票(
    下稱系爭本票)聲請鈞院以92年度票字第53939號裁定強制執
    行。在系爭租賃契約94年1月生效至96年3月期間，被上訴人
    均依約每月支付850萬元租金予上訴人，依常識判斷，被上
    訴人如有以系爭本票票款抵扣系爭租賃契約租金之正當理由
    ，在上訴人聲請執行系爭本票票款之際，豈可能按月支付85
    0萬元租金長達兩年，卻從未爭執租金金額，更未對上訴人
    執行系爭本票案件提起任何債務人異議訴訟一次解決法律爭
    議；如可抵扣租金，被上訴人何須承受系爭本票票款執行時
    另行支付3千萬元餘本票利息之損失。系爭備忘錄給付若真
    可以抵扣本案租金給付義務，系爭本票票款債權即不應有不
    存在之可能，被上訴人提起本票債權不存在之訴阻止上訴人
    強制執行，否認本票原因關係存在，事後卻又在本案主張得
    以系爭本票票款抵扣本件租金，兩者說法顯然矛盾，其行為
    不符常理，益證雙方並無抵扣租金之合意。
  (五)被上訴人於91年至93年度向上訴人承租系爭房屋每月租金為
    10,335,425元。若認為系爭備忘錄給付可以抵扣本案租金給
    付義務，被上訴人94年至99年度承租系爭租賃物每月租金僅
    850  萬元，較先前承租年度短少2百餘萬，系爭房屋位處精
    華地段，租金不增反減，與常理不合。
  (六)被上訴人於94年度起承租敦化南路1段246號各樓層，系分別
    與上訴人及訴外人明陽公司議約，分別簽署兩份不同租賃契
    約，此觀兩份租賃契約租賃期間不同、租金數額及付款條件
    等均不同，上訴人與明陽公司帳務各自獨立，更無從合併計
    算租金。被上訴人刻意將明陽公司與上訴人租金兩相加總，
    稱並無調降租金云云，乃曲解事實，況且，既然明陽公司收
    取租金逐年調漲，上訴人實無理由調降租金。被上訴人所提
    出其就備忘錄給付支付與訴外人明陽公司119,000,000元之
    發票，與本案當事人無關，依被上訴人所提發票記載，該給
    付乃因被上訴人拒絕依系爭備忘錄約定支付本票票款4億元
    ，在明陽公司聲請本票強制執行程序中，被上訴人與明陽公
    司達成和解支付119,000,000元，並約定將該款項作為被上
    訴人承租SOGO二館地上建物於租期屆滿時免依租約規定回復
    原狀之補貼款，並非用以抵扣租賃契約租金。被上訴人依據
    系爭備忘錄交付明陽公司之本票票款，若可直接用以抵扣租
    賃契約租金，何須與明陽公司達成和解並另行約定款項之用
    途，況且，依據被上訴人與明陽公司之間租金給付情形，明
    陽公司於94年至98年每年均給付租賃契約所載租金206,000,
    000元，並未以任何系爭備忘錄給付抵扣。被上訴人主張系
    爭備忘錄預付租金款項業經雙方約定用以抵扣租金云云，其
    所提發票根本沒有此項記載或約定，更與被上訴人與明陽公
    司間租金給付實情不符。
二、被上訴人則以：
  (一)依兩造於92年5月29日簽訂之系爭備忘錄所載，被上訴人已
    依約預付1億5,360萬元之租金，並無短付租金之情事：
  1.前因被上訴人向上訴人承租系爭房屋之租約將於93年年底到
    期，上訴人所屬太設集團與被上訴人所屬遠東集團於92 年5
    月29日簽訂系爭備忘錄，其中第1條第3段所載：「太百集團
    同意在簽約同時出具…面額1億9,200萬元到期日為92年6月
    30  日，受款人為豐洋之本票一紙。遠東集團及太設集團在
    92年6月30日前完成就此項給付之相關協議，否則…應視為
    給付給明陽及豐洋之預付租金及違約賠償金（面額20%視為
    賠償金）。」換言之，雙方應於92年6月30日前完成給付之
    相關協議，否則即應將被上訴人於簽約時開立並交付上訴人
    之本票金額（即1億9,200萬元），其中80 %即1億5,360萬元
    應視為給付予上訴人之預付租金。上訴人於92年11月11日自
    敦南郵局所寄發之第561號存證信函所稱「其中1億5,360萬
    元為貴公司給付本公司之預付租金」等語，亦同斯旨。
  2.被上訴人依據系爭備忘錄之約定，業於92年7月3日簽發面額
    1億9,200萬元之系爭本票1紙交付上訴人收執，票載金額1億
    9,200萬元及衍生之利息37,810,849元，合計229,810,849元
    ，經上訴人提示後，被上訴人已於95年11月11日及23日兌付
    。嗣因上訴人未能於系爭備忘錄所限定之時程內完成給付之
    相關協議，故按系爭備忘錄第1條第3段之約定及上訴人92年
    11 月11日敦南郵局第561號存證信函之說明，前揭已由上訴
    人兌現之系爭本票金額中80%，即1億5,360萬元，即應視為
    被上訴人承租系爭租賃物之預付租金。被上訴人將上開金額
    分作45期（月）之預付租金，以每月3,413,333元（
    153,600,000÷45）預付租金逐月抵付自96年4月起至99年12
    月止之租金，核無不可。
  3.兩造就系爭租賃物所約定之每期（月）租金為850萬元，則
    扣除被訴人先行預付每期（月）3,413,333元之預付租金，
    每期（月）僅須再支付上訴人5,086,667元，被上訴人已依
    約如數交付，未短付任何租金。
  (二)最高法院業已另案判決確定認定系爭本票款項係作為系爭租
    賃物之預付租金，上訴人主張上開款項屬於外加租金之額外
    給付，顯屬無據：
  1.兩造於92年5月29日簽訂系爭備忘錄，被上訴人並依該備忘
    錄之約定開立面額1億9,200萬元之系爭本票交原告收執，嗣
    因上訴人遲未依系爭備忘錄之約定完成相關協議，致兩造就
    系爭備忘錄之履行發生爭議，經被上訴人提起確認本票債權
    不存在之訴，經最高法院以95年度臺簡上字第20號民事判決
    肯認鈞院94年度簡上字第389號民事判決之認定，而告確定
    。該件就系爭本票款項之性質，業已認定係兩造約定作為系
    爭租賃物之預付租金，依此可知，兩造間確已約定系爭本票
    款項係作為系爭租賃物之預付租金。
  2.上訴人於前揭訴訟程序中亦主張：「依備忘錄約定，上訴人
    （即本件被上訴人）開立之本票款1億9,200萬元，即直接充
    作上訴人向被上訴人（即本件上訴人）承租敦化南路SOGO新
    館之預付租金及違約賠償金」，參以上訴人92年11月11日敦
    南郵局第561號存證信函均為相同之主張（即「其中1億
    5,360 萬元為貴公司給付本公司之預付租金」等語），益證
    系爭備忘錄之約定所簽發之系爭本票，係作為系爭租賃物之
    預付租金。
  (三)兩造簽訂系爭備忘錄時，就系爭房屋原有租賃租約尚在履行
    中，故系爭備忘錄中所載：「預付租金（租期14個月）」等
    語，乃係以原租賃契約所載租金數額計算可供抵扣之租金總
    額。嗣系爭本票經上訴人於95年11月11日及11月23日兌付，
    惟斯時原有租賃契約業已屆期，兩造於93年7月2日已另訂新
    租賃契約，被上訴人無從以原租賃契約所訂租金數額及租期
    為抵銷，然依抵銷之法律規定，被上訴人自得主張就系爭本
    票預付之租金數額，指定抵銷之期數、每期抵銷之數額，逐
    期抵銷按系爭租賃契約約定之應付租金。就此部分，被上訴
    人亦已於96年3月3日以臺北光武郵局第357號存證信函通知
    行使抵銷之意思表示，並送達上訴人，依法已生抵銷之效力
    。縱認被上訴人不得主張抵銷，上訴人請求違約金亦屬過高
    。
  (四)兩造前因系爭備忘錄之履行爭議，被上訴人提起確認本票債
    權不存在之訴訟，至95年8月31日方經最高法院以95年度台
    簡上字第20號民事判決確定。兩造間自92年12月至95年8月
    31  日因訴訟結果未決，系爭本票依會計原則估列「或有損
    失」並揭露於財務報表上，被上訴人於估列可能損失金額後
    ，併以其他應付款入帳，自屬當然。嗣前揭確認本票債權不
    存在之訴確定，上訴人兌領本票款項後，因系爭本票預付之
    租金本屬被上訴人依系爭租賃契約所應支付者，對被上訴人
    之損益並無影響，該事項自無須揭露於財務報表上。且被上
    訴人於系爭本票兌付後，即將該款項以會計科目「長期預付
    款」入帳，且上訴人與被上訴人往來之帳項，亦將系爭本票
    列為被上訴人之「長期預付款」。果若系爭本票款係外加租
    金之額外給付，則上訴人依法於本票兌領之當年度，即應以
    「收入」之會計科目入帳，為何係以「長期預收款」入帳？
    凡此種種，顯見上訴人主張系爭本票款為外加租金之額外給
    付云云，不足採信。
  (五)由系爭備忘錄第2條：「．．太百得主張豐洋依本備忘錄已
    取得並兌現抵付太百對豐洋之SOGO敦南新館租金給付義務(
    自九十二年七月一日起算) ，租金以原租金85折計算，原租
    約視為延長五年(即自九十四年一月一日起至九十八年十二
    月三十一日止。」等語觀之，兩造就被上訴人承租SOGO敦南
    新館之租金，已於備忘錄中約定被上訴人繼續承租之租金將
    以原租金85折計算，並得以上訴人兌現之系爭本票款抵付新
    租約約定之租金給付，系爭租賃契約約定租金每月850萬元
    乃係雙方依循系爭備忘錄之約定，所合意之租金數額，且系
    爭備忘錄亦無以系爭本票款加上系爭租賃約租金作為被上訴
    人承租系爭房屋總租賃款之記載，被上訴人以系爭本票款抵
    付系爭租賃契約之租金，自合於系爭備忘錄之約定。
  (六)上訴人及明陽公司係共同出租SOGO敦南新館(地下4層至地上
    5層)予被上訴人，租金數額均係與上訴人及明陽公司共同議
    定，被上訴人支付租金數額自應以被上訴人與上訴人及明陽
    公司簽訂租約所定租金總額為斷。被上訴人承租SOGO敦南新
    館每月支付租金數額，93年度為24,896,503元，94年度調漲
    為25,666,667元，並無調降租金之情事。
三、原審為被上訴人勝訴判決，上訴人提起上訴，並聲明：(一)原
    判決廢棄。(二)被上訴人應給付上訴人78,506,659元及如附表
    所示遲延起算日起至清償日止，按年息20%計算之違約金。
    被上訴人則聲明：上訴駁回。如受不利判決，願供擔保請准
    宣告免為假執行。
四、兩造不爭執事項：
  (一)被上訴人於92年7月2日就上訴人所有系爭房屋與上訴人簽訂
    租賃契約書，租期自94年1月1日至99年12月23日計6年。系
    爭契約第3條約定，年租金1億200萬元（每月租金850萬元）
    。並約定被上訴人應自94年1月1日起，於每年度1月、4月、
    7 月、10月1日前，以每月1日為到期日，按月開立面額各為
    850萬元之支票共3紙，交付予上訴人以為支付。系爭租賃契
    約第6條第1項且約定，被告之租金若逾期未付，每逾1日，
    加計每月租金除以30之平均1日租金為懲罰違約金。
  (二)被上訴人自96年度4月起每月給付上訴人租金508萬6,667元
    ，上訴人認為被上訴人所交付租金較原應給付之租金每月短
    少341萬3,333元，乃於96年3月20日、96年4月20日、96年12
    月28日及98年2月27日發函催告被上訴人履行全部租金給付
    義務。
  (三)太設集團、遠東集團與被上訴人於92年5月29日簽訂系爭備
    忘錄，分別由章啟明、黃茂德、羅仕清以太設集團（甲方）
    、遠東集團（乙方）、被上訴人（乙方）之「代表人」名義
    簽署。被上訴人並於92年7月3日簽發到期日92年7月31日，
    面額1億9,200萬元之系爭本票予上訴人，嗣上訴人持之向本
    院聲請本票裁定，經本院以92年度票字第53939號裁定准許
    強制執行。被上訴人則向本院就系爭本票對上訴人提起確認
    本票債權不存在，經本院判決及最高法院裁定被上訴人敗訴
    確定在案（本院93年度北簡字第29  11號、94年度簡上字第
    389號及最高法院95年度台簡上字第20號）。嗣系爭本票經
    上訴人於95年11月11日兌領收受。
  (四)上訴人兌領系爭本票款項後，於上訴人與被上訴人往來之帳
    項中，將系爭本票列為被上訴人之「長期預付款」。
  (五)上訴人母公司太平洋建設股份有限公司及其子公司合併財務
    報表，附註6.（4）記載：「子公司於民國95年度與太平洋
    崇光百貨（股）公司間確認本票債權不存在事件，…並以收
    受價金，…故本公司針尚有爭議部份之價款182,857千元帳
    列長期預收款」。
  (六)被上訴人發函上訴人主張系爭本票面額80%即1億5,360萬元
    充為被上訴人承租系爭房屋之一部之預付租金，並自96 年4
    月起至99年12月止每月扣抵3,413,333元。
五、上訴人主張被上訴人積欠租金未付，爰依系爭租賃契約關係
    請求被上訴人給付欠租78,506,659元及如附表所示遲延起算
    日起至清償日止，按年息20%計算之違約金。被上訴人抗辯
    以系爭本票金額中之80%即1億5,360萬元分45期，逐月抵付
    自96年4月起至99年12月止之租金，並未積欠租金，且上訴
    人請求之違約金亦屬過高等語，則本件兩造爭執之處在於：
    (一)被上訴人主張抵銷，是否有理由？(二)上訴人請求被上訴人
    給付按年息20%計算之違約金，是否過高？茲就兩造爭點分
    述如下：
  (一)被上訴人主張抵銷，並無理由：
  1.兩造於92年5月29日簽訂系爭備忘錄約定：「太設集團（下
    簡稱『甲方』）與遠東集團（以下簡稱『乙方』）同意就太
    平洋崇光百貨股份有限公司（以下簡稱『太百』），太平洋
    流通股份有限公司（以下簡稱『太流』）與太設集團未完結
    交易及相關事項，依下列協議解決：一、遠東集團同意就太
    百及太平洋中國控股有限公司（以下簡稱『中控』）在台灣
    及中國大陸過去、現在及未來使用『太平洋』商標支付合理
    權利金予太設集團相關權利人。此外，就太百向豐洋興業股
    份有限公司（以下簡稱『豐洋』）及明陽開發股份有限公司
    （以下簡稱『明陽』）承租敦化南路SOGO新館之租約於民國
    （下同）93年年底到期事，雙方同意儘速洽談新租約以決定
    可否以預付租金方式，使豐洋及明陽得先取得現金給付。太
    百同意在簽訂本備忘錄同時，簽發面額新台幣3億元，到期
    日為92年6月12日，受款人為豐洋之支票乙紙，交付太設集
    團，若遠東集團與太設集團未能在92年6月12日前就前述商
    標授權，租金預付或其他交易事項在不低於新台幣8億9,200
    萬元之給付達成協議，前述支票應直接作為太百及太百關係
    企業過去、現在及未來十年使用「太平洋」商標在百貨相關
    事業之代價。太百集團同意在簽訂契約同時出具面額新台幣
    4億元整，到期日為92年6月30日，受款人為明陽之本票乙紙
    及面額1億9,200萬元，到期日為92年6月30日，受款人為豐
    洋之本票乙紙。遠東集團及太設集團應在92年6月30日前完
    成就此項給付之相關協議，否則5億9,200萬元應視作付給明
    陽及豐洋之預付租金（租期14個月）及違約賠償金（面額
    20%視為賠償金）。受款人得提示支票請求給付。二、如在
    92年6月20日以前，太設與太百未能依雙方另訂之協議書完
    成不動產移轉登記，且太百在6月25日以前以書面通知太設
    及常在國際法律事務所解除該協議書，本備忘錄即失其效力
    ，甲乙雙方互負回復原狀義務，太百得主張豐洋依本備忘錄
    已取得並兌現支票抵付太百對豐洋之SOGO敦南新館租金給付
    義務（自92年7月1日起算），租金以原租金85折計算，原租
    約視為延長5年（即94年1月1日起至98年12月31日止）。…
    」，嗣兩造就系爭備忘錄第1條第3項所約定「此項給付之相
    關協議」事項並未完成，為兩造所不爭，則被上訴人簽發交
    付上訴人系爭本票款1億9,200萬元中之80%即1億5,360萬元
    ，即視為被上訴人承租系爭房屋之預付租金。
  2.被上訴人自91年起即向訴外人明陽公司承租座落台北市○○
    路○段246號地上1樓至地上5樓建物，91年度租金為158,578,
    692元，92年度租金為167,907,624元，93年度租金為177,70
    2,996元，94至98年度每年租金為2億600萬元，有被上訴人
    提出房屋租賃合約書可稽，並為上訴人所不爭，堪信為真。
    明陽公司依系爭備忘錄第1條第3項之約定，收受被上訴人簽
    發面額4億元，到期日為92年6月30日，受款人為明陽公司之
    本票乙紙，該紙本票因系爭備忘錄第1條第3項所約定「此項
    給付之相關協議」事項並未完成，該紙本票金額中80%即視
    為給付明陽公司之預付租金，嗣被上訴人與明陽公司於92年
    7 月2日就上開建物簽訂租賃契約，約定租賃期間自94年1月
    1日起至98年12月31日止，每年租金2億600萬元，同時約定
    被上訴人應簽發面額3億元，發票日為92年7月2日之預付租
    金支票乙紙交付明陽公司，此項給付應扣抵被上訴人自94年
    至99年各年度應付租金之5千萬元部分，上訴人並將上開4億
    元本票返還被上訴人，顯見就明陽公司依系爭備忘錄取得預
    付租金性質之本票款，雙方於嗣後簽訂租約中已明文約定扣
    抵租期及數額之方式，且被上訴人得主張扣抵應付租金係對
    94至98年度每年應付租金2億600萬元之租金額為之。
  3.被上訴人自91年起向上訴人承租系爭房屋，91年度至93年度
    月租金均為10,335,425元，上訴人於92年5月29日取得預付
    租金性質之系爭本票後，兩造即於同年7月2日簽訂系爭租賃
    契約，約定租期6年，每年租金1億200萬元(月租金850萬元)
    ，付款方式為每3個月給付1次，被上訴人應於當年1月、4月
    、7月、10月1日前以每月1日為發票日，按月開立面額各為
    850萬元之支票共紙交付上訴人以為交付，並未明定被上訴
    人交付系爭本票款得就日後每月應付租金額中扣抵等情，亦
    有系爭租賃契約可稽。被上訴人給付明陽公司93年度租金為
    177,702,996元，系爭備忘錄簽署後，94至98年度每年租金
    則調漲為2億600萬元，漲幅約為15.9%，而被上訴人給付上
    訴人93年度月租金為10,335,425元，系爭備忘錄簽署後，94
    年至98年度月租金竟調降為每月850萬元，反較93年度約定
    租金數額短少，新租約約定每月租金850萬元之數額顯與系
    爭建物租金係逐年遞增之常情不符。又被上訴人向明陽公司
    及上訴人分別簽訂租賃契約承租座落台北市○○路○段246號
    建物之地上1樓至地上5樓及地下1樓至地下4樓，明陽公司94
    年度租金調漲為2億600萬元，並約定預付租金性質本票金額
    80%得扣抵被上訴人自94年至99年各年度應付租金之5千萬元
    ；反觀上訴人94年度租金相較前年度調降為1億200萬元，新
    租約中兩造就預付租金性質系爭本票金額80%即1億5,360萬
    元則未約定得按月自新租約應付租金中扣抵，且兩造簽訂新
    租約前，已先行簽署系爭備忘錄，約定由被上訴人以預付租
    金名義交付系爭本票予上訴人，使上訴人先取得部分現金給
    付，同時被上訴人嗣後亦得順利與上訴人簽訂新租約，完成
    繼續承租系爭房屋之目的，兩相對照之下，顯然被上訴人於
    94年度新租約尚未簽訂前，已依系爭備忘錄之約定預先簽發
    系爭本票供作預先支付上訴人新租約部分租金之用，使上訴
    人於系爭租賃契約簽訂前即先行取得部分租金給付，嗣雙方
    簽訂新租約時，因上訴人已預先收取部分租金，獲得部分租
    金收益，被上訴人應付租金總額已部分清償，故雙方乃將此
    部分預付租金數額扣除後，就其餘租金數額議定為年租金1
    億200萬元(即每月850萬元)，換言之，被上訴人承租系爭房
    屋之代價除約定每年應付租金1億200萬元外，尚包括預付部
    分租金之系爭本票款1億5,360萬元在內。且預付租金性質之
    系爭本票款1億5,360萬元分攤至系爭租賃契約約定之6年租
    期平均計算，每月約為213,3333元，加計系爭契約約定月租
    金850萬元後，每月實際租金為10,633,333元，全年租金則
    為127,599,996元，和93年度全年租金10,335,425相較，漲
    幅約為2.88%，亦符合雙方簽訂系爭備忘錄宗旨及系爭房屋
    租金逐年調漲之市場價值。足見兩造間就年租金1億200萬元
    數額之議定既業已考量被上訴人交付系爭本票係供預付部分
    租金用途，則雙方自然毋需再於於系爭租賃契約中約定系爭
    本票款應如何扣抵調降後租金之方式。
  4.被上訴人固抗辯系爭備忘錄中已約定被上訴人承租系爭房屋
    之租金將以原租金85折計算，850萬元係雙方依備忘錄約定
    所合意租金數額云云，惟查系爭備忘錄第2條約定「如在92
    年6 月20日以前，太設與太百未能依雙方另訂之協議書完成
    不動產移轉登記，且太百在6月25日以前以書面通知太設及
    常在國際法律事務所解除該協議書，本備忘錄即失其效力，
    甲乙雙方互負回復原狀義務，太百得主張豐洋依本備忘錄已
    取得並兌現支票抵付太百對豐洋之SOGO敦南新館租金給付義
    務（自92年7月1日起算），租金以原租金85折計算，原租約
    視為延長5年（即94年1月1日起至98年12月31日止）。」文
    義，係指上訴人未能完成不動產移轉登記，致被上訴人在92
    年6 月25日前以書面通知解除協議書，且備忘錄因此失效之
    情形，兩造同意上訴人違約之處理方式。但兩造於系爭備忘
    錄第2條約定之不動產移轉登記事項已經辦理完成登記，且
    被上訴人亦未以書面通知解除協議書乙節，為兩造所不爭執
    ，自無此項條文約定以原租約85折計算之適用。
  5.系爭租賃契約自94年1月1日起至96年3月底止，被上訴人均
    按月支付約定租金850萬元，系爭本票款金額1億9,200萬元
    及利息37,810,847元，經上訴人提示，被上訴人於95年11月
    11日及23日兌付，為兩造所不爭，若被上訴人稱承租系爭房
    屋代價僅為每月租金850萬元乙詞為真，則被上訴人於兌現
    系爭本票款後，按理當即通知上訴人主張扣抵自95年12月起
    應付之租金，而非仍繼續按月支付租金850萬元至96年3月底
    為止，而不置一詞。又簽訂系爭備忘錄時，被上訴人承租系
    爭房屋之每月租金為10,335,425元，系爭備忘錄約定系爭本
    票款1億5,360萬元係供預付租金用途，且預付之租期為14個
    月，若以月租金10,335,425元為每月預付租金額計算，約計
    14.8  個月即達系爭本票款1億5,360萬元之數額，顯然雙方
    簽訂系爭備忘錄時，係暫以93年度月租金10,335,425元估算
    14期之租金總數作為被上訴人提前預付部分租金之款項，而
    非以85 0萬元作為預付14期租金之計算基礎，可見於93年底
    舊租約到期後，被上訴人欲承租系爭房屋之代價當不會低於
    93年度月租金10,335,425元數額以下。被上訴人抗辯承租系
    爭房屋之對價僅為每月850萬元租金云云，核與事實不符，
    不足採信。
  6.按二人互負債務，而其給付種類相同，並均屆清償期者，各
    得以其債務，與他方之債務，互為抵銷，民法第334條第1項
    前段著有明文。是債務之抵銷，以雙方當事人互負債務為必
    須具備之要件，若一方並未對他方負有債務，則根本上即無
    抵銷之可言。(最高法院18年上字第1709號判例參照)依前述
    ，被上訴人承租系爭房屋之代價，除系爭租賃契約約定每月
    租金850萬元外，尚包括系爭備忘錄第1條第3項約定系爭本
    票金額80%即1億3,560萬元之預付租金在內，此二項給付均
    屬被上訴人承租系爭房屋之對價，系爭本票款1億5,360萬元
    業據上訴人提示兌現，被上訴人所負擔預付租金債務因清償
    而消滅，兩造間就系爭本票款1億5,360萬元之債權債務關係
    即不復存續，惟被上訴人依契約約定，仍負有按月給付850
    萬元租金之義務。雖被上訴人抗辯以系爭票款1億5,360萬元
    按月扣抵自96年4月起至99年12月止之租金云云，惟查被上
    訴人給付1億5,360萬元係供清償系爭本票款用途，經上訴人
    受領後即生債務消滅效果，並非使被上訴人對上訴人取得請
    求返還系爭本票款之債權，上訴人並未對被上訴人負有債務
    ，則被上訴人抗辯以系爭本票款1億3,560萬元抵銷自96年4
    月起算租金云云，即不足取。
  (二)上訴人請求被上訴人給付按年息20%計算之違約金，並未過
    高：
    約定之違約金額過高者，法院依民法第252條規定，固得減
    至相當之數額，惟違約金之約定，為當事人契約自由、私法
    自治原則之體現，雙方於訂約時，既已盱衡自己履約之意願
    、經濟能力、對方違約時自己所受損害之程度等主、客觀因
    素，本諸自由意識及平等地位自主決定，除非債務人主張並
    舉證約定之違約金額過高而顯失公平，法院得基於法律之規
    定，審酌該約定金額是否確有過高情事及應予如何核減至相
    當數額，以實現社會正義外，當事人均應同受該違約金約定
    之拘束，法院亦應予以尊重，始符契約約定之本旨。倘債務
    人於違約時，仍得任意指摘原約定之違約金額過高而要求核
    減，無異將債務人不履行契約之不利益歸由債權人分攤，不
    僅對債權人難謂為公平，抑且有礙交易安全及私法秩序之維
    護。系爭契約第6條第1項約定之違約金係以若逾期支付租金
    ，每逾1日加計每月租金除以30之平均1日租金計算，惟上訴
    人減縮違約金請求按年息20%計算，未逾民法第205條規定之
    法定最高利率，本諸契約自由原則，殊難謂為過高，被上訴
    人請求酌減，洵無足採。
六、綜上所述，上訴人主張被上訴人承租系爭房屋之對價為系爭
    本票款1億5,360萬元及加計系爭租賃契約約定之租金，被上
    訴人至98年2月止尚積欠租金78,506,659元未給付乙詞，為
    可採信。被上訴人抗辯以系爭本票款1億5,360萬元扣抵自96
    年4月起至99年12月止之租金，並未積欠租金云云，為不可
    採。從而，上訴人依系爭租賃契約之法律關係，請求被上訴
    人給付租金78,506,659元，及如附表所示遲延起算日起至清
    償日止，按年息20％計算之違約金，即為有理由，應予准許
    。原審為上訴人敗訴之判決，尚有未洽，上訴意旨指摘原判
    決不當，求予廢棄改判，為有理由，爰由本院予以廢棄改判
    如主文第2項所示。本判決係就民事訴訟法第427條第2項１
    款訴訟所為被上訴人敗訴之判決，應依職權宣告假執行。被
    上訴人陳明願供擔保請准宣告免為假執行，經核並無不合，
    爰酌定相當擔保金額准許之。
七、因本案事證已臻明確，兩造其餘主張陳述及所提之證據，均
    毋庸再予審酌，附此敘明。
八、據上論結，本件上訴為有理由，依民事訴訟法第436條之1第
    3項、第450條、第78條、第389條第1項第3款、第392條第2
    項，判決如主文。
中    華    民    國    99    年    4     月    21    日
                  民事第一庭  審判長法  官  許紋華
                                    法  官  陳文正
                                    法  官  熊志強
以上正本係照原本作成
本件當事人須以本判決適用法律顯有錯誤為上訴理由時，始得於
本判決送達後二十日內向本院提出上訴狀，如已於本判決宣示後
送達前提起上訴者，應於判決送達後十日內補具上訴理由（均按
他造當事人之人數附繕本），並經本院許可後方得上訴最高法院
。
中    華    民    國    99    年     4    月    21    日
                                    書記官  謝盈敏

司法院資訊處製作；財團法人民間司法改革基金會備份。
